【裁判字號】    92,台上,2371
【裁判日期】    921031
【裁判案由】    分割共有物
【裁判全文】
最高法院民事判決                              九十二年度台上字第二三七一號
    上  訴  人  丙○○
    訴訟代理人  金輔政律師
    被 上訴 人  乙○○
                甲○○
右當事人間請求分割共有物事件，上訴人對於中華民國九十一年一月八日台灣高等法
院台南分院第二審更審判決（九十年度上更(一)字第五四號），提起上訴，本院判決如
左：
    主  文
原判決廢棄，發回台灣高等法院台南分院。
    理  由
本件上訴人主張：坐落台南縣仁德鄉○○段（下同）六四七地號，地目建，面積０．
Ｏ三六四公頃土地（下稱系爭土地）為兩造所共有，應有部分伊為二分之一，被上訴
人各為四分之一，而系爭土地依其使用目的雖無不能分割之情事，且兩造間亦無不分
割之特約，但就分割方法不能達成協議等情，爰求為裁判分割之判決。
被上訴人則以：上訴人依原判決所採分割方法分得之部分，其價值雖因面臨道路，較
之伊等分得部分係屬裏地為高，但為使系爭土地能夠圓滿分割，伊等願意不要求上訴
人補償。至上訴人所有之建物，有一小部分坐落於如原判決附圖（下稱附圖）所示丙
部分之土地上，伊等則同意上訴人在其拆除該建物之前可繼續使用，而於拆除後再返
還予伊等，使上訴人之建物得以繼續保存，而免於被拆除等語，資為抗辯。
原審將第一審所為分割判決廢棄，改判依附圖所示分割方法予以分割，係以：上訴人
主張系爭土地為兩造所共有，應有部分為上訴人二分之一，被上訴人各為四分之一，
有土地登記簿謄本、地籍圖可證，並為被上訴人所不爭執，自堪信為真實。而系爭土
地依其使用目的並無不能分割之情事，且兩造間亦無不分割之約定，惟無法達成分割
之協議，依民法第八百二十三條第一項前段、第八百二十四條第二項之規定，上訴人
請求判決分割該土地，即無不合。經查系爭土地北鄰之六四六地號土地，為被上訴人
甲○○與他人所共有，甲○○於六四六地號土地南側與系爭土地接壤處建有二層樓房
一棟，除可利用系爭土地西側之既成巷道出入外，並可利用隔鄰所建二層樓房之騎樓
及六四八地號土地上房屋之防火巷所形成之二米左右既成巷道出入北側之行大路三米
既成巷道；南側面臨十點五米柏油道路；東南方有上訴人所有而出租予訴外人賴宋玉
蘭居住之二層加強磚造樓房；東北方有被上訴人乙○○所有現無人居住之五十年前舊
式建築磚造平房；西半部為鋪有水泥之空地與六四八地號土地相連，業經第一審勘驗
屬實，並囑託台南縣歸仁地政事務所製有複丈成果圖以及現場照片可稽。爰審酌：（
一）上訴人上開所有二層加強磚造樓房，依證人陳甘淋所為之證詞及使用執照與土地
使用同意書，既屬合法建築，而所占面積又在上訴人應有部分範圍內，現仍供人居住
使用中，則基於共有人間之誠信原則，並考量建築該房屋成本之社會經濟，應以保留
為原則。至乙○○所有之磚造平房，則因年代久遠並已廢棄，日後須拆除重建，且被
上訴人亦表明不願再保留，分割時應無庸考慮。（二）甲○○前揭所有二層樓房與系
爭土地仍隔有二米左右之既成巷道，且該樓房坐落之六四六號土地迄未分割，故不宜
將該土地與系爭土地一併考慮。（三）與系爭土地西側相鄰之六四八地號土地雖留有
約三米之空地作為私設道路，但該土地所有人並未表示同意供被上訴人通行，而以現
今用汽車代步之趨勢，道路寬度又不宜低於三米，且六四八地號土地既留設三米空地
作為私設道路，依台灣省建築管理規則第五條第一款之規定，系爭土地亦宜留設三米
，是該土地西半部原先作為道路使用之空地仍宜作為通路，寬度並以三米為最低要求
，上訴人主張寬度應為二米一節，不足採取。（四）按附圖所示分割方法由上訴人分
得該附圖所示丁部分之土地，其價值雖因面臨道路，而高於係屬裏地之被上訴人分得
部分，但被上訴人已表明不要求上訴人補償。至上訴人所有二層加強磚造樓房，有一
小部分坐落於被上訴人分得之土地上，被上訴人則同意上訴人在其拆除該建物之前可
繼續使用，於拆除後再返還予被上訴人，可使上訴人之建物得以繼續保存，而免於拆
除。因認系爭土地按附圖所示之分割方法予以分割，將附圖所示丁部分分歸上訴人取
得，乙、丙部分依序分歸甲○○、乙○○取得，甲部分作為道路使用，由兩造按原應
有部分比例保持共有，最為適當等詞，為其判斷之基礎。
惟依台灣省建築管理規則第五條第一款之規定，面臨現有巷道之基地，巷道為單向出
口長度在四十公尺以下或雙向出口在八十公尺以下而寬度不足四公尺者，其建築線之
指定，應以該巷道中心線為準，兩旁均等退讓，以合計達到四公尺寬度之邊界線作為
建築線，故原審認定作為道路使用之系爭土地西側及相鄰六四八地號土地空地，是否
為現有巷道，若屬現有巷道，而又係單向出口長度在四十公尺以下或雙向出口在八十
公尺以下之巷道，則此巷道之中心線究在何處，即攸關判斷系爭土地西側應退讓若干
，而有保留至三公尺寬之必要，非無斟酌餘地。乃原審就此未予調查審認澄清，而以
前揭理由，保留系爭土地西側三公尺寬之土地（即附圖所示甲部分之土地），作為道
路使用，致該部分幾佔系爭土地全部三分之一，自難謂允當。上訴論旨，指摘原判決
不當，求予廢棄，非無理由。
據上論結，本件上訴為有理由。依民事訴訟法第四百七十七條第一項、第四百七十八
條第二項，判決如主文。
中      華      民      國    九十二    年      十      月     三十一   日
                              最高法院民事第一庭
                                  審判長法官  李  錦  豐
                                        法官  楊  鼎  章
                                        法官  吳  麗  女
                                        法官  陳  國  禎
                                        法官  陳  重  瑜
      右正本證明與原本無異
                                              書  記  官
中      華      民      國    九十二    年     十一     月     十九     日


司法院資訊處製作；財團法人民間司法改革基金會備份。
